【裁判字號】    99,重上更(四),76
【裁判日期】    990722
【裁判案由】    殺人
【裁判全文】
臺灣高等法院刑事判決            99年度重上更(四)字第76號
上  訴  人  臺灣桃園地方法院檢察署檢察官
上  訴  人
即  被  告  乙○○
選任辯護人  張旭業律師
            楊珮君律師
上列上訴人等因被告殺人案件，不服臺灣桃園地方法院92年度訴
字第1358號、92年度重訴緝字第5號，中華民國92年12月8日第一
審判決（起訴案號：臺灣桃園地方法院檢察署92年度偵字第6207
號及追加起訴案號：92年度偵續字第149 號），提起上訴，經判
決後，由最高法院第4次發回更審，本院判決如下：
    主  文
原判決關於乙○○部分撤銷。
乙○○共同傷害人之身體，處有期徒刑壹年貳月，減為有期徒刑
柒月。
扣案之尖刀壹把、鋁棒壹支均沒收。
    事  實
一、緣乙○○、陳平寧、莊世湍（後2 人經本院前審分別判處共
    同傷害、傷害致死罪刑確定）均為厚昌工程企業股份有限公
    司（下稱厚昌公司）之員工。於民國92年3月24日16時許，
    乙○○為宴請即將離職之莊世湍，遂邀約不知情同事許發財
    、莊世湍友人徐榮華（經本院前審判處共同傷害罪刑確定，
    起訴書誤載為厚昌公司員工），同至桃園縣大園鄉中正機場
    出口附近「辣妹小吃店」吃飯飲酒。同日21時許，餐畢，4
    人決定前往桃園縣蘆竹鄉○○路○段96號蔡杏村經營之「豬
    哥亮飲食店」續攤飲酒。乙○○電邀同事陳平寧、李明順（
    起訴書漏載，未據起訴）到場，許發財於陳平寧抵達時，不
    久即行離去，李明順再抵達。迨同日23時許，乙○○要求簽
    帳遭蔡杏村以前帳未清為由拒絕，2人發生爭執。乙○○乃
    萌生「教訓」蔡杏村之故意，返回包廂向莊世湍、徐榮華、
    陳平寧、李明順等人告以：老闆不給面子，要回去籌錢再回
    來付帳，如果老闆再「白目」，就要「翻店」等語，旋分別
    駕車返回厚昌公司。抵達後，乙○○將金融卡交陳平寧，由
    李明順駕車前往提款，另要求莊世湍返家拿錢以湊齊不足金
    額，並攜帶莊世湍所有非屬槍砲彈藥刀械管制條例列管之刀
    械全長約41至43公分、單面刀刃，刀尖成三角形銳利狀之尖
    刀1把（起訴書誤載為小武士刀），另唆使徐榮華在渠等返
    回「豬哥亮飲食店」還款後藉機挑釁，伺機取出徐榮華所有
    置於其所駕駛自用小客車上之鋁棒助陣。乙○○等5人為報
    復蔡杏村拒絕簽帳之羞辱，遂萌生共同基於通傷害之犯意聯
    絡，決定駕車同返「豬哥亮飲食店」。
二、乙○○、莊世湍、徐榮華、陳平寧、李明順隨於翌日（25日
    ）凌晨零時許，分別駕車返回「豬哥亮飲食店」。甫下車之
    際，乙○○取出上開尖刀交莊世湍藏於後腰際上，推由莊世
    湍至櫃臺結清帳款，其餘4人分坐店內門口附近之沙發上。
    乙○○再度示意徐榮華藉機尋釁，徐榮華即假藉服務小姐王
    水英招待啤酒不夠飲用，拍桌叫囂，蔡杏村見狀前來瞭解，
    徐榮華伸手推蔡杏村一下，乙○○用手推莊世湍暗示其取出
    尖刀，莊世湍隨自背後取出預藏尖刀，為蔡杏村發現，立刻
    跋腿衝出店外，莊世湍緊追在後，徐榮華則跑至停車場取出
    鋁棒1支支援，適在店內消費之蔡杏村表弟李英鴻見事有異
    狀亦外出查看，乙○○、陳平寧、李明順欲尾隨莊世湍、徐
    榮華察看時，遭王水英阻攔於店門口內，惟乙○○推開王水
    英，自店內拿取酒瓶1罐，復與陳平寧站立在店內門口面向
    店內，語氣凶悍地喝阻欲外出查看之客人呂建龍等人。未幾
    ，乙○○步出店門外，手持酒瓶，高聲吆喝「給他死，有事
    我會負責」等氣憤下之教訓語詞。
三、莊世湍追躡蔡杏村至桃園縣蘆竹鄉○○路○ 段與內新路交叉
    口附近時（如附圖編號1 附近處），持上開尖刀揮向蔡杏村
    後背，蔡杏村因此受傷倒地，並踢腿抵抗時，莊世湍再持刀
    揮向其腿部，於蔡杏村起身往內新路後退時（往附圖編號2
    處後退），又揮刀劃傷蔡杏村手部，致蔡杏村受有右大腿膝
    關節上5公分，表淺切割傷5公分，深至真皮、右小腿外側膝
    下10公分，切割傷口5 公分，傷口剁開，深至肌肉組織、左
    腳膝關節內側，切割傷口4 公分，深至皮下脂肪組織、右手
    前臂外側，肘下5公分切割傷2.5公分，深至皮下組織、左手
    肘關節上切割傷5.5公分，傷口深至肌肉組織、左手手背第3
    指掌指關節1處切削刀傷1.5公分及於皮下組織等傷。李英鴻
    瞥見，拾取店外木棒1 支追逐莊世湍以搭救蔡杏村，莊世湍
    不敵逃竄。徐榮華追至內新路，持鋁棒攻擊蔡杏村胸部及手
    肘，致其受有兩肘及右胸壁鈍傷等傷害。李英鴻見狀放棄追
    逐莊世湍趨前協助蔡杏村，徐榮華因此跌倒，鋁棒遭蔡杏村
    搶走，蔡杏村、李英鴻分持鋁棒、木棒在內新路距巷口約
    12.4 公尺處（如附圖血跡處）攻擊徐榮華，徐榮華寡不敵
    眾，滿臉是血，欲逃離現場，莊世湍見情勢危急，獨立起意
    營救徐榮華，雖客觀上可預見以利刃刺入人體背部會造成胸
    腔內重要肺器之傷害，因此導致死亡之結果，惟主觀上未預
    見，仍基於同前傷害犯意，折返現場（如附圖編號2處），
    手持尖刀以45度斜向左下，刺向蔡杏村之右側背部（約肩胛
    骨內緣垂直線第6、7肋間高度），穿刺深入胸腔，貫穿右肺
    下葉上端，傷口寬約2.5公分，導致蔡杏村血胸休克，經李
    英鴻攙扶蔡杏村返回飲食店時，發現陳平寧在檳榔攤旁隨地
    拾起空酒瓶1只在場備戰支援。混亂中，徐榮華趁隙駕車逃
    離；乙○○、莊世湍、陳平寧見狀亦分頭逃逸。嗣蔡杏村經
    送醫急救後，仍不治死亡。經警循線察悉上情，並扣得莊世
    湍所有尖刀1把及徐榮華所有鋁棒1支。
四、案經蔡杏村之妻甲○○告訴及桃園縣政府警察局大園分局報
    請台灣桃園地方法院檢察署檢察官相驗後偵查起訴暨追加起
    訴。
    理  由
一、查本件於92年5 月23日繫屬於原審法院，有原審法院收狀章
    蓋於臺灣桃園地方法院檢察署92年5 月23日桃檢守日92偵字
    第6207號函附卷可稽（重訴卷一第1頁），依刑事訴訟法第7
    條之3 規定，修正刑事訴訟法施行前已依法定程序進行之訴
    訟程序，其效力不受影響。且以下所引證據，經本院當庭提
    示，上訴人即檢察官、上訴人即被告乙○○及其選任辯護人
    對於被告以外之人於審判外之言詞及書面陳述，均無意見，
    同意作為證據（本院卷第34反、49反頁），且本院審酌該言
    詞陳述或書面陳述作成時，並無違法或不當之狀況，依刑事
    訴訟法第159條之5第1項規定，均有證據能力，合先敘明。
二、上開事實，業經被告坦承不諱（更一卷第103頁、本院卷第3
    4 反、45反頁），核與證人即共犯莊世湍、徐榮華、李明順
    所為證述大致相符（聲押卷第5至7頁、相卷第27至32、120
    至124、149、150 頁、偵續卷第20反、21頁、重訴卷一第18
    至20、163頁、重訴卷二第240至247 頁、重訴緝卷第87至89
    、99至103、113頁、上訴卷第116、140頁、更一卷第92、99
    至101 頁），復與目擊證人李英鴻、呂建龍、張素月、王水
    英所為證述相符（相卷第5反至7、8反、17反、18、123至12
    5、127、128 頁、重訴一第69、70、74至80、83頁、重訴緝
    卷第67、71、72、74、78至84頁）。並有前揭尖刀、鋁棒各
    1 支扣案可稽。且被害人蔡杏村遭莊世湍、徐榮華分持尖刀
    、鋁棒毆打造成：多處深部撕裂傷、右側血氣胸之情，有敏
    盛綜合醫院診斷證明書1 紙在卷可參（相卷第21頁）。又其
    右胸腋下因鈍器造成瘀傷，雙手手肘關節並有瘀傷、骨折，
    該鈍傷型態符合球棒（即鋁棒）攻擊造成之傷害；又其手腳
    關節部分並有防禦性之切割傷、右側背部有穿刺刀傷，亦符
    合武士刀（即尖刀）可能造成之傷勢型態等情，有法務部法
    醫研究所（92）法醫所醫鑑字第0443號鑑定書（偵6207卷第
    36至43頁）及相驗照片11張附卷可稽（偵6207卷第27至29頁
    ）。此外，另有桃園縣警察局大園分局現場勘查初步報告表
    影本1紙、莊世湍所持尖刀及徐榮華所持鋁棒之照片各1張、
    莊世湍所穿血衣照片3張、於桃園縣蘆竹鄉○○路○段56號起
    出尖刀之現場照片5張、命案發生現場照片8張（相卷第24、
    100至107頁）存卷可參。是以，被告自白與事實相符，應堪
    採認。
三、告前此以非伊提議，是莊世湍說他車上有刀，店家不給面子
    要回去理論、莊世湍刺傷蔡杏村時，伊尚在店內、尖刀是莊
    世湍自己帶進去，伊有制止、未曾喊說「給他死，有事我會
    負責」等語而否認傷害犯行。然證人莊世湍證稱：案發當天
    下班時，被告約我、徐榮華、許發財去辣妹小吃店，約晚上
    9點，又約我們去「豬哥亮飲食店」續攤，後來許發財在陳
    平寧到達時不久離去，李明順再過來。要走時，被告付帳遭
    蔡杏村以前帳未清拒絕賒帳而發生爭執，被告走來包廂座位
    上叫大家一起走，老闆不給面子，要回去領錢及向我們借錢
    把帳還掉，還說老闆很白目，他要翻店，徐榮華說他車上有
    鋁棒。回到公司，被告拿金融卡給陳平寧，叫我去籌錢，並
    叫我帶4個月前購入之尖刀，我們5人再一起回去飲食店。要
    下車時，被告拿出尖刀給我藏在後腰際，迨我結清帳目，徐
    榮華藉機用力拍桌子，並說老闆不給面子，被告在我旁邊推
    我一下，我就從背後抽出尖刀，蔡杏村見狀往門口跑，我追
    出去，徐榮華跟著出去等情（聲押卷第5頁、相卷第27、28
    、119、120、149反頁、重訴卷一第18、19、100、158頁）
    ，核與證人徐榮華稱：因為簽帳問題，被告叫我帶傢伙過去
    ，並要我們故意鬧事，我就拍桌子，老闆過來，我輕推老闆
    （聲押卷第6正、反頁、相卷第31、122頁）、證人王水英證
    稱：因為蔡杏村要簽1張還1張，被告就不高興，我幫他先簽
    ，他說馬上拿錢回來等情（相卷第8反、124反頁、重訴卷一
    第69、70頁）大致相符，顯然本件起因於被告不滿蔡杏村拒
    絕再次賒帳而引起。雖徐榮華事後以「傢伙」是錢云云，惟
    衡諸常情，一般社會大眾理解「傢伙」乃兇器之俗稱，並無
    蘊含錢之意思，徐榮華翻異前詞，乃迴護之詞，不足採信。
    又被告等人駕車同返飲食店下車時，由被告持交莊世湍尖刀
    等情，業經莊世湍、徐榮華陳述無訛（重訴卷一第19、157
    反、158頁），被告以莊世湍自己帶刀進去，亦屬卸責之詞
    。再王水英陳稱：莊世湍到櫃台付帳，徐榮華就站在桌子旁
    ，其餘人士坐在沙發上，我拿啤酒請他們，徐榮華用手搥桌
    子，藉故不夠，也不喝台灣啤酒，後來徐榮華問我老闆是誰
    ，老闆蔡杏村就走過來，徐榮華用手推蔡杏村，莊世湍從背
    後抽出尖刀，蔡杏村突然跑出去，莊世湍、徐榮華、李英鴻
    先後追出去。之後，陳平寧、被告站在門口看，被告跑進店
    裡拿1個酒瓶，我就抱住他，不讓他衝出去，被告說我不放
    連我也有事，他就把我推走，後來他就衝出去（重訴卷一第
    70頁），核與李英鴻陳稱：徐榮華藉故啤酒不夠，蔡杏村過
    去看，遭徐榮華推一下，莊世湍從背後拿出刀子，追著蔡杏
    村外出，徐榮華也追出去，我是第三個追出去的。事發後，
    我扶蔡杏村回店裡時，看到被告拿酒瓶在店門口，陳平寧拿
    酒瓶站在對面檳榔攤等語吻合（重訴卷一第74、75頁），顯
    然被告於事發時，已走出「豬哥亮飲食店」持酒瓶站在店門
    口，而陳平寧亦持酒瓶站立在店門外檳榔攤附近無誤，且李
    英鴻何時追出店外，當屬其自身最為清楚，自以其所陳為準
    。至陳平寧以被告攔住伊，不讓他出去等語，以案發時，僅
    被告遭王水英攔阻，陳平寧、李明順在旁，而被告反推開王
    水英走出門外，則陳平寧上開所陳，應屬卸責之詞，要非可
    採。證人陳平寧證稱：被告在門口時，對著外面說「給他死
    ，有事我會負責」等語（重訴卷一第90頁），以陳平寧為涉
    案人之一，倘非被告確實口出上開激憤言語，當無證述如上
    ，並陷己身於殺人或傷害罪責之泥淖中，故其所證應堪採信
    。至陳平寧事後以被告是在店內對被小姐拖住時講的，不是
    在外面說的（重訴緝卷第118、119頁），以王水英在門口堵
    住被告，並未聽聞被告口出前詞，業經王水英陳明無訛（重
    訴緝卷第68頁），顯然被告係店門外叫喊無誤。又莊世湍對
    被告是否曾口出上開言語，先後陳述不一；徐榮華否認曾聽
    聞被告口出前詞，以莊世湍、徐榮華於案發之初，均隨蔡杏
    村跑往「豬哥亮飲食店」對街，並進入內新路內，自無聽聞
    之可能，其等所言尚無法為有利於被告之認定。從而，被告
    於本院自白上開犯行，自較可採。
四、證人之證言或共犯之陳述，縱令先後兩歧或未盡相符，仍得
    本於審理所得心證，就其一部分認為真實予以採取。且刑事
    訴訟以發現真實為目的，共同被告先後所為不利於己之陳述
    ，互有出入時，審理事實之法院應本於職權詳為調查，斟酌
    各方面之情形，依自由心證判斷其孰為可信，不得因其先後
    陳述有所分歧，即全部予以捨棄。共犯徐榮華、陳平寧、李
    明順雖均否認知悉被告結帳時，已萌生教訓蔡杏村之意，並
    共同基於普通傷害犯意而返回「豬哥亮飲食店」；事先不知
    莊世湍身上藏有尖刀；就李明順是否在場等情，容有前後陳
    述不一；且莊世湍就尖刀究竟係其或被告所有、李明順是否
    在場、徐榮華、陳平寧、李明順事先是否知悉其攜帶尖刀欲
    教訓蔡杏村、被告是否在結帳引發不滿而返回座位時，已告
    知其餘人士要教訓蔡杏村等情，前後稍有差異。此乃因其等
    事後回憶案發歷程，就枝節末微細處本難盡同，復基於卸責
    目的，相互間刻意掩護避卸，或因案發歷程迅速短暫，事後
    回答問題陷於片段情節穿插等因素，而稍有差異，均屬事理
    之常。惟因莊世湍證稱：我們第2次回店裡時，有被告、我
    、徐榮華、陳平寧、李明順等5人，因陳平寧叫我不要說出
    有第3台車，是為了幫人脫罪，所以，未供出李明順。實際
    上當天喝完酒後，被告在包廂說老闆不給面子，要教訓蔡杏
    村，徐榮華亦說他車上有鋁棒。徐榮華、李明順、陳平寧、
    被告都知道拿尖刀、鋁棒的事情（重訴卷一第159頁、重訴
    卷二第245頁、重訴緝卷第97、99、105頁、上訴卷第116頁
    ），徐榮華證稱：回到公司，我看到被告吩咐莊世湍籌錢，
    並叫他回去拿「傢伙」。被告有叫我們故意鬧事，我就拍桌
    子，並用手推蔡杏村（相卷第122頁、重訴卷一第15頁），
    以莊世湍事後為釐清事實，不願再掩護其餘共犯等情，所陳
    應屬實。且倘非被告於包廂內已將欲教訓蔡杏村之意告訴在
    場之人，並於返回厚昌公司，分派陳平寧、李明順領錢；莊
    世湍籌錢，攜帶尖刀等任務。以案發前，莊世湍駕車搭載被
    告、徐榮華自己駕車、李明順駕車搭載陳平寧等情，亦據莊
    世湍陳明在卷（重訴卷一第19頁），焉有徐榮華返回「豬哥
    亮飲食店」，莊世湍結帳後，即藉端以手推蔡杏村，莊世湍
    依被告暗示而抽出尖刀之理。故其等上開所陳案發枝節容有
    些許不同，亦難據此認徐榮華、陳平寧、李明順、被告無參
    與普通傷害犯行。
五、按以自己共同犯罪之意思，事前同謀，而由其中一部分人實
    施犯罪之行為者，為共同正犯。被告自白：案發當天，伊要
    求簽帳遭蔡杏村拒絕，被告返回包廂向在場之莊世湍、徐榮
    華、陳平寧、李明順等人告稱：老闆不給面子，要回去籌錢
    再回來付帳，如果老闆再「白目」，就要「翻店」等語。斯
    時，徐榮華已提及其車上置有鋁棒，隨即由莊世湍搭載乙○
    ○，李明順搭載陳平寧，徐榮華自行駕車，同返厚昌公司，
    被告要求莊世湍籌錢，並攜帶尖刀，令李明順駕車搭載陳平
    寧領錢，5人再同返「豬哥亮飲食店」，並推由莊世湍結帳
    ，徐榮華藉故以手推蔡杏村，被告見時機成熟，推莊世湍用
    以暗示莊世湍取出尖刀，蔡杏村見莊世湍取出尖刀，拔腿往
    外逃跑，莊世湍尾隨其後，徐榮華復至車上取出鋁棒，蔡杏
    村隨即遭毆打等情，已如上述。且陳平寧與被告於莊世湍、
    徐榮華追逐蔡杏村外出後，共同站在店門口中央，面向店內
    ，被告並手持酒瓶1只，口氣凶悍地喝阻欲外出查看之人，
    陳平寧則手抱胸或插腰際等情，業據證人呂建龍證述綦詳（
    相卷第128頁、重訴卷一第83頁、重訴緝卷第78、79頁），
    足稽陳平寧、被告亦有共同阻止店內之人前往營救蔡杏村，
    俾便莊世湍等人遂行傷害蔡杏村之犯行。又李明順雖陳稱：
    我看到莊世湍出去，我跟陳平寧、被告要出去，在門口被擋
    ，過一會兒，擋的人就讓我們出去，我就躲在暗的地方（重
    訴緝卷第89頁），然李明順既於第1次在「豬哥亮飲食店」
    包廂內聽聞被告先籌錢再返回結帳，並欲教訓蔡杏村，復於
    返回「豬哥亮飲食店」時，已知莊世湍攜帶尖刀，隨同進入
    「豬哥亮飲食店」，親見徐榮華藉機挑釁，莊世湍拔出尖刀
    ，顯然其與被告等人就傷害蔡杏村一事已達成合意，李明順
    當下既未以實際行動防止傷害結果之發生，自不因其躲在暗
    處未下手毆打蔡杏村而謂未參與傷害犯行。從而，本件案發
    緣以被告不滿蔡杏村拒絕賒帳而提議，並負責分配任務，被
    告與莊世湍、徐榮華、陳平寧、李明順等人，於案發前早有
    共同傷害之犯意聯絡，並各別分擔犯行，彼此互相利用他人
    之行為，以遂行普通傷害之目的，其等就普通傷害行為，自
    為共同正犯（至莊世湍單獨就傷害致死結果負責，詳如下述
    ）。
六、按殺人與傷害之區別，應以有無殺意為斷，即行為人於下手
    時有無決意取被害人生命為準，至於被害人受傷處是否致命
    部位，及傷痕多寡、輕重為何等，亦僅得供審判者心證之參
    考，究不能據為絕對之標準（最高法院19年上字第718號判
    例意旨、93年度台上字第618號判決意旨參照）。本件被告
    與莊世湍等人無殺人之故意，蓋：
  (一)被告僅數次前往「豬哥亮飲食店」消費，並非熟識，業經王
    水英證述明確（重訴卷一第69頁）。且本件乃因被告遭蔡杏
    村以前帳未清拒絕賒帳而引發不滿，已如上述，要無深仇大
    恨而頓萌殺機之意。況莊世湍、徐榮華均以渠等有預謀「教
    訓」蔡杏村之意，衡諸一般人之理解「教訓」應屬「普通傷
    害」之意，尚不至於達到剝奪他人生命之程度。再被告固唆
    使莊世湍預藏尖刀，徐榮華亦曾表示車上有鋁棒，果其等有
    殺人之故意，大可返回「豬哥亮飲食店」時，隨即拔刀砍殺
    蔡杏村，要無多此一舉返回厚昌公司籌足積欠款項，並結清
    帳款後，始取出尖刀加以示威之必要，亦無李明順僅躲在暗
    處，被告、陳平寧分持酒瓶助勢備戰，而未加入實際行動之
    理。
  (二)莊世湍證稱：追趕中，我持刀向蔡杏村背部揮去，蔡杏村跌
    倒在地，用腳踢我，我用刀子擋他腳後，就停止。他站起來
    揮拳打我左下巴時，我又持刀揮向他手肘，這時李英鴻拿木
    棒追打我，我打不過他就跑，變成蔡杏村、李英鴻在追我。
    徐榮華拿鋁棒打到蔡杏村，後來，徐榮華跌倒，手持之鋁棒
    被蔡杏村奪下，變成蔡杏村、李英鴻毆打徐榮華。我看到徐
    榮華被打，追上去，李英鴻一直揮木棒不讓我靠近，之後反
    過來追打我，我又跑走，李英鴻回去加入毆打徐榮華，我想
    阻止他們毆打徐榮華，所以，持刀往蔡杏村背部刺下去。當
    初只想阻止蔡杏村行為，讓他知痛而退，刺完後，我就跑走
    （聲押卷第5正、反頁、相卷第120反、121頁）。核與徐榮
    華證稱：我故意鬧事後，莊世湍就取出尖刀，蔡杏村見狀跑
    出去，莊世湍追上去，我隨後追上，並前往我駕駛自小客車
    內取鋁棒，看到蔡杏村、李英鴻與莊世湍打在一起，我拿鋁
    棒支援莊世湍，李英鴻持木棒打我，我跌倒且鋁棒掉落，蔡
    杏村與李英鴻2人就打我，我被打得都是傷，莊世湍就過來
    救我，我趁機開車跑掉等語（聲押卷第6反頁、相卷第31、1
    22反頁、重訴卷一第13頁）大致相符。參以徐榮華因此受有
    臉部挫傷合併頭皮撕裂傷，有敏盛綜合醫院大園分院診斷證
    明書存卷可參（偵6207卷第15頁），益證蔡杏村、李英鴻分
    持鋁棒、木棒共同毆打徐榮華時，徐榮華確實處於劣勢，並
    因此受有上開傷勢。酌以莊世湍最先持尖刀追趕蔡杏村發生
    切割傷之地點在長興路2段、內新路交叉口附近（如附圖編
    號1附近），徐榮華遭蔡杏村、李英鴻持鋁棒、木棒毆打受
    傷地點在內新路上距離路口約12.4公尺血跡處（如附圖標示
    血跡處），蔡杏村遭莊世湍刺傷背部地點在內新路內近血跡
    處（如附圖編號2處），業經徐榮華、莊世湍、李英鴻、呂
    建龍陳述在卷（重訴卷一第163、164頁、重訴緝卷第74、83
    、102頁）。在莊世湍見徐榮華手無寸鐵，無力逃離，倘不
    加搭救，可能遭受不可逆轉之傷勢，斯時，案發現場在內新
    路內距離長興路2段約12.4公尺處（如附圖血跡處），顯然
    當時在「豬哥亮飲食店」門口、檳榔攤徘徊之被告及陳平寧
    、躲在暗處之李明順等人，均無法知悉徐榮華遭圍毆，莊世
    湍急於營救之現場狀況，足證莊世湍在考量徐榮華遭圍毆成
    傷，情況危急下逾越原「教訓」傷害蔡杏村之合意範圍，獨
    立萌生持刀朝蔡杏村背部要害刺1刀之意，堪以認定。至徐
    榮華證稱：伊已經起身跑走，遂未見莊世湍拿刀刺殺蔡杏村
    背部云云。因徐榮華於原審訊問羈押時，已陳明：伊遭蔡杏
    村、李英鴻毆打成傷，莊世湍前來幫忙，並趁機逃跑（聲押
    卷第6反頁），顯然其係趁莊世湍返回持尖刀刺蔡杏村背部
    之機而逃跑，其未親見莊世湍為營救徐榮華而下手刺中蔡杏
    村，乃事理之然。又李英鴻、呂建龍於原審證稱：徐榮華駕
    車離開後，莊世湍始持尖刀刺中蔡杏村背部（重訴卷一第74
    、83頁）。然李英鴻或證稱：蔡杏村被刺中時，徐榮華已經
    跑掉；或陳稱：伊當時未看到徐榮華，亦未見到徐榮華上車
    ；呂建龍則證稱：伊看到蔡杏村被刺中時，徐榮華跑到車輛
    旁邊等語（重訴卷一第80、85、86、165、166頁），則李英
    鴻、呂建龍所證，尚不足以認定莊世湍係在徐榮華駕車離開
    後，始持尖刀刺中蔡杏村背部，並進而推斷莊世湍非本於營
    救徐榮華之意。又以莊世湍最初持尖刀毆打徒手抵抗之蔡杏
    村時，僅比劃威嚇，蔡杏村因此受有防禦性之切割傷。且當
    蔡杏村跌倒時，曾罷手而未趁虛進擊，猛力揮砍，更讓蔡杏
    村有機會站起來還擊。甚至莊世湍嗣後返回攻擊蔡杏村時，
    係出於營救徐榮華，僅朝蔡杏村背部刺1刀後立即拔刀並逃
    離現場，並未在刺入後於身體內移動，以求造成更大傷害，
    或接續多次拔刀猛刺蔡杏村，以確保蔡杏村因此產生死亡結
    果。且果莊世湍有意致蔡杏村於死，大可持尖刀朝蔡杏村無
    法防備之頭、頸部等要害部位砍殺即可得逞，其捨此而為，
    顯然莊世湍所謂「意在讓蔡杏村知痛而退」等情，尚非無據
    。
  (三)觀諸蔡杏村背部除造成致死原因之刺穿刀傷外，並無其他任
    何刀傷。雖其手腳受有「右大腿膝關節上5公分，表淺切割
    傷5公分，深至真皮」、「右小腿外側膝下10公分，切割傷
    口5公分，傷口剁開，深至肌肉組織」、「左腳膝關節內側
    ，切割傷口4公分，深至皮下脂肪組織」、「右手前臂外側
    ，肘下5公分切割傷2.5公分，深至皮下組織」、「左手肘關
    節上切割傷5.5公分，傷口深至肌肉組織」、「左手手背第3
    指掌指關節1處切削刀傷1.5公分及於皮下組織」等處傷口，
    有上開鑑定書及相驗照片11張附卷可稽（偵6207卷第40、27
    、28頁）。稽之蔡杏村身受刀傷部位，除致命背部1刀外，
    其餘均集中在四肢，且其刀傷多屬表淺的切割傷。參以扣案
    尖刀為單面刀刃，刀尖成三角形銳利狀，刀刃長約28公分，
    刀柄長約13公分，刀鋒銳利等節，亦經原審當庭勘驗無訛（
    重訴卷二第247頁；本院前審雖亦當庭勘驗，刀刃長約30公
    分，顯在誤差範圍之內，不影響尖刀為利刃之認定，更二卷
    第65頁），倘莊世湍確有殺人之故意，以莊世湍所持尖刀鋒
    利程度，而蔡杏村僅徒手抵擋，兩相對峙，衡情必致蔡杏村
    刀刀見骨，甚或砍斷經脈，當無蔡杏村四肢刀傷，均僅屬表
    淺切割傷，足證莊世湍揮刀攻擊時，僅意在傷害蔡杏村無誤
    。
  (四)被告雖站立飲食店外，大喊「給他死，有事我會負責」等語
    。惟被告因不滿蔡杏村拒絕其簽帳在先，復見蔡杏村拔腿往
    外跑，其欲尾隨外出，遭王水英攔阻在後，已怒不可遏，衡
    情常人於激怒之下，往往不經思索而口無遮攔。且莊世湍、
    徐榮華與蔡杏村、李英鴻等人發生鬥毆場所，如附圖編號1
    、2、血跡處，距離「豬哥亮飲食店」至少已逾20公尺之遠
    ，並拐彎入內新路內，站立在「豬哥亮飲食店」門口外，確
    實無法親見事故之發生，而莊世湍、徐榮華亦未曾聽聞被告
    口出上開語詞，自難以此遽為被告確有殺人之故意。
七、按共同正犯，必須有意思之聯絡，如實施犯罪時，一方意在
    殺人，一方意在傷害，即不能以其同時在場而令實施傷害者
    ，亦負共同殺人責任。共同正犯之所以應對其他共同正犯所
    實施之行為負其全部責任者，以就其行為有犯意之聯絡為限
    ，若他犯所實施之行為，超越原計畫之範圍，而為其所難預
    見者，則僅就其所知之程度，令其負責，未可概以共同正犯
    論（最高法院亦著有30年度上字第2132號及50年度台上字第
    1060號判例可資參照）。本件被告、徐榮華、陳平寧、李明
    順等人無庸就莊世湍逾越原「教訓」傷害行為以外之致死加
    重結果同負責任，蓋：
  (一)蔡杏村因莊世湍持尖刀以45度斜向左下，刺中右側背部（約
    肩胛骨內緣垂直線第6、7肋間高度），穿刺深入胸腔，貫穿
    右肺下葉上端，傷口寬約2.5公分，致其血胸休克，經送醫
    後仍不治死亡乙節，業經台灣桃園地方法院檢察署檢察官率
    同檢驗員相驗屬實，製有勘驗筆錄、相驗屍體證明書、驗斷
    書各1份在卷足憑（相卷第143、144、147、151至157頁），
    復有前開法務部法醫研究所鑑定書及相驗照片11張附卷可稽
    。且按人體之背部其內為心臟、肺臟、肝臟等重要臟器集中
    之處，如以利刃刺入，則足生致人於死之結果，此為客觀通
    常之事理，並為一般人所得預見。莊世湍為高職畢業之人士
    ，有警詢筆錄記載之教育程度可稽（相卷第26頁），對於上
    情，客觀上自有預見之可能。因莊世湍以扣案尖刀刺入蔡杏
    村背部，意在教訓，並阻止蔡杏村、李英鴻聯手毆打徐榮華
    ，已如上述，顯然主觀上未預見，惟仍應對其普通傷害而產
    生之加重結果即蔡杏村死亡之結果負責，要無疑義。
  (二)蔡杏村致命傷係出於莊世湍以尖刀刺向其背部所致，被告、
    陳平寧分別在「豬哥亮飲食店」門口、檳榔攤；李明順躲在
    暗處；徐榮華因莊世湍搭救而得以逃離現場，其等就莊世湍
    持尖刀刺中蔡杏村行為，無任何參與、加工之行為，雖被告
    等與莊世湍原就「普通傷害」部分有犯意聯絡，因莊世湍在
    案發當下，考量徐榮華遭圍毆成傷，情況危急下逾越原「教
    訓」即傷害蔡杏村之合意範圍，而獨立萌生持刀朝蔡杏村背
    部要害刺1刀之犯意，自屬超越原計畫之範圍，亦無任何事
    證足認為被告等所能預見，顯然被告等自應僅就其等原所知
    之「普通傷害」合意範圍內負責，未可概論傷害致死之共同
    正犯。
八、蔡杏村之妻甲○○於警訊中明確表明「希望警方儘快抓到兇
    手」等語（相卷第4頁），並於92年3月31日具狀載明「懇請
    鈞長儘速追緝被告到案繩之以法」，有聲請狀在卷為憑（偵
    6207卷第21反頁），堪認其已合法提出告訴。
九、至上開尖刀、莊世湍之衣、褲經送請內政部警政署刑事警察
    局檢驗結果雖未發現可疑血跡，有該局92年6月25日刑醫字
    第0920110153號鑑驗書在卷為憑（重訴卷一第106頁）。然
    上開尖刀曾經莊世湍插入田中，所沾染之血跡顯已遭破壞，
    而以本院認定行兇過程觀之，蔡杏村之血跡亦不必然噴灑於
    莊世湍衣物上。是以，上開鑑定結果尚難執為被告有利之認
    定。
十、被告行為後，刑法及罰金罰鍰提高標準條例業經修正，並自
    95年7月1日生效施行。關於本件：
  (一)修正後刑法第28條已縮小共同正犯範圍，以新法有利於被告
    。
  (二)刑法第33條第5款有關罰金之最低額度修正後已提高，比較
    新舊法，以舊法有利於被告。
  (三)綜合上開法律修正前、後之比較，因修法前後，被告均為共
    同正犯，則以舊刑法對被告較為有利，自應整體適用舊刑法
    相關規定。
十一、核被告所為，係犯刑法第277條第1項普通傷害罪。公訴意
      旨認被告所為，係犯刑法第271條第1項殺人既遂罪，因被
      告、莊世湍、徐榮華、陳平寧、李明順初衷即在傷害蔡杏
      村，莊世湍另單獨基於搭救徐榮華之危急狀況，逾越原「
      傷害」之合意範圍，持尖刀刺中蔡杏村背部，且其等並無
      殺人之故意，復對莊世湍傷害致死行為無法預見，均如上
      述，公訴意旨，尚有誤會，惟因基本事實同一，本院自應
      起訴變更法條予以審理。被告與莊世湍、徐榮華、陳平寧
      、李明順間就傷害犯行，有犯意聯絡及行為分擔，均為共
      同正犯。
十二、原審據以論科，固非無見，惟查：(一)李英鴻係在莊世湍、
      徐榮華先後跑出「豬哥亮飲食店」後，始第3個跑出去，
      業經李英鴻陳明如上；莊世湍為搭救徐榮華始獨立起意，
      而非心有不甘，刺中蔡杏村背部，亦經本院認定如上。原
      判決未依證據認定，尚有違誤。(二)被告行為後，刑法於94
      年1月7日修正公布，自95年7月1日施行，原判決未及比較
      新舊法，尚有未合。被告上訴否認傷害犯行，核無理由，
      已如前述；公訴人以被告高喊「給他死，有事我會負責」
      等語而有殺人之故意為由，提起上訴，因被告雖與莊世湍
      、徐榮華、陳平寧、李明順間有「教訓」蔡杏村之合意，
      然激怒難遏之人，容有口無遮攔、衝動口出惡語之情，尚
      難率認被告有殺人之故意，公訴人上訴，亦無理由。然原
      判決既有上開可議之處，自應由本院就被告部分撤銷改判
      。
十三、爰審酌被告僅因簽帳問題即萌生傷害之犯意，並鳩集莊世
      湍等人攜帶兇器打架鬧事，所為非是，且案發迄今，遲未
      與蔡杏村家屬達成和解，未力圖補救，暨其素行、智識程
      度、所生損害等一切情狀，量處如主文第2項所示之刑。
      被告行為在96年4月24日以前，因曾逃匿，而經原審於92
      年8月15日通緝，於92年9月19日緝獲歸案，有通緝書、撤
      銷通緝書在卷為憑（重訴卷第186頁、重訴緝卷第21頁）
      ，然因在中華民國96年罪犯減刑條例施行前已到案，自無
      庸區別其是否自動到案而得依該條例規定減刑，爰依該條
      例減輕其刑。
十四、扣案尖刀1把、鋁棒1支分屬莊世湍、徐榮華所有之物，且
      供本件犯罪所用之工具，均應依刑法第38條第1項第2款規
      定，爰併予宣告沒收。至扣案內衣、襯衫、褲片等物雖為
      莊世湍所穿著衣物，簽帳單為被告等人當天消費之證明，
      均非供本案犯罪所用之工具，自無庸諭知沒收。
據上論斷，應依刑事訴訟法第369條第1項前段、第364條、第300
條、第299條第1項，刑法第2條第1項前段、第277條第1項、第38
條第1項第2款，修正前刑法第28條，刑法施行法第1條之1，中華
民國96年罪犯減刑條例第2條第1項第3款、第7條，判決如主文。
本案經檢察官吳國南到庭執行職務。
中    華    民    國    99    年    7    月    22     日
                  刑事第二庭審判長法  官 洪光燦
                                  法  官 楊照男
                                  法  官 李麗玲
以上正本證明與原本無異。
檢察官如不服本判決，應於收受送達後10日內向本院提出上訴書
狀，其未敘述上訴之理由者並得於提起上訴後10日內向本院補提
理由書（均須按他造當事人之人數附繕本）「切勿逕送上級法院
」。
被告不得上訴。
                                  書記官 廖婷璇
中    華    民    國    99    年    7    月    22     日
附錄：本案論罪科刑法條全文
中華民國刑法第二百七十七條（普通傷害罪）
傷害人之身體或健康者，處三年以下有期徒刑、拘役或一千元
以下罰金。
犯前項之罪因而致人於死者，處無期徒刑或七年以上有期徒刑
；致重傷者，處三年以上十年以下有期徒刑。

司法院資訊處製作；財團法人民間司法改革基金會備份。
